【裁判字號】    97,簡上,143
【裁判日期】    980624
【裁判案由】    修復漏水等
【裁判全文】
臺灣臺北地方法院民事判決             97年度簡上字第143號
上  訴  人
即被上訴人  丁○○
訴訟代理人  乙○○
被上訴人
即上訴人    丙○○
訴訟代理人  戊○○
上列當事人間請求修復漏水等事件，兩造對於中華民國96年12月
28日本院臺北簡易庭96年度北簡字第6010號第一審判決各自提起
上訴，本院於98年6月10日言詞辯論終結，判決如下：
    主      文
兩造上訴均駁回。
第二審訴訟費用由兩造各自負擔。
    事實及理由
一、上訴人即被上訴人丁○○起訴主張：
  (一)對造上訴人丙○○於民國86年12月將其所有位於臺北市○○
    ○路○段386號4樓之房屋重新整修，變更原有隔間、浴廁位
    置及改變給水、污水管道，因設置不當致伊所有位於臺北市
    ○○○路五段386號3樓之房屋（即於丙○○所有房屋樓下）
    之臥房、浴室（下稱系爭臥房、浴室）天花板損毀並漏水不
    止，嚴重滲水迄今，是丙○○依法應就不法改建其所有房屋
    浴室致伊受損害之故意或過失侵權行為，負修復其所有房屋
    之衛浴墊高層給排水措施以停止對伊天花板之損害，並賠償
    伊臥房及浴室天花板損害之責任。並聲明：丙○○應修復其
    所有之衛浴墊高層給排水措施，以停止對伊天花板之損壞；
    丙○○應賠償伊位於臺北市○○○路○段386號3樓房屋臥房
    及浴室天花板之損害新臺幣（下同）70,920元。
  (二)伊所有系爭臥房及浴室天花板漏水現象係因丙○○裝修改建
    四樓浴室滲漏所致：
    1.系爭浴室外牆上之三、四樓間外牆裂縫，其高程位於接近
      大樑底位置，基於水不可能由低處往高處流原理，該浴室
      天花板內漏水現象，其水來源不可能是雨水經由外牆較樑
      為低之裂縫，往上滲流入四樓樑頂樓板，再往下滲漏入三
      樓樓頂板，故應係由丙○○之浴室滲漏所致。
    2.系爭臥房天花板滲漏起始位置，係靠內側約1公尺處先呈
      現黑斑現象，經數月後才逐漸往外側及後側擴大範圍，由
      此滲水現象，可見水之來源是由四樓室內產生。
    3.系爭大樓西側外牆，因風向關係，下雨時均未有完全潮濕
      現象，雨水不可能有如此大量，且十年來不分晴雨，三樓
      樓頂板均持續有滲水現象。
  (三)關於本件伊所有房屋之漏水原因，依台北市土木技師公會之
    鑑定報告所載（見鑑定報告第2頁）結論：「綜合以上各點
    研判，本項漏水原因為：由4樓浴室地板墊高層內給排水設
    施滲漏。為消除往後可能再發生情事，應加以整修為宜」，
    故本案伊所有系爭房屋之天花板漏水原因確係丙○○行為所
    致。
  (四)關於伊請求丙○○修復其所有房屋地板漏水及外牆龜裂情形
    部分，原審判決以伊並未特定其所請求修復之房屋地板漏水
    及外牆龜裂位置為由，駁回伊之訴，惟房屋地板漏水及外牆
    龜裂位置，業記載於台北市土木技師公會鑑定報告中（見鑑
    定報告第2頁），且其鑑定結論略以「…由4樓浴室地板墊高
    層內給排水設施滲漏…」，亦已提及丙○○地板之滲漏地點
    ；即使伊未依限補正，原審判決亦可引用台北市土木技師公
    會鑑定報告，作為判斷之參考；遽為無法確定其內容而為無
    理由判決駁回，不無速斷。
二、丙○○則以：
  (一)丁○○之房屋漏水與伊浴室地板墊高層內給排水設施滲漏無
    因果關係：
    1.丁○○所有系爭房屋漏水之事實，早在伊裝修房屋之前即
      已存在，此有77年至85年間任職於該大樓系爭四樓之陳桂
      香出具之說明書可稽，故該漏水現象應係全棟大樓結構共
      同問題，與伊裝修房屋無涉。
    2.鑑定人於96年5月23日第二次會勘及鈞院於97年4月15日勘
      驗時，並無看見丁○○房屋漏水之情形，可見丁○○房屋
      並非持續性漏水。給排水管內除非停水，否則皆為有水狀
      態，一旦漏水應為持續性漏水，不會有中斷情形，故丁○
      ○房屋漏水情形既為非持續性漏水，足認其漏水原因並非
      給排水設施滲漏所造成。
    3.鑑定人甲○○於審判中證稱：「下雨所造成的結果雨停後
      就會乾掉，不會長久持續的影響」，亦可證上訴人房屋非
      持續性漏水現象可能為下雨滲水所致。
    4.外牆如有龜裂，建築物外部雨水將沿著結構體裂痕（俗稱
      水路）路徑以水平橫向方式流進建築物內部是常見的情形
      ，有時水源甚至會由下往上吸附流竄，此原理稱為「毛細
      現象」，足見原鑑定僅依水由上往下流之原理，在未確定
      水源係來自給排水管中或自外牆滲漏前，即推定水一定是
      從四樓滲漏下來，實有違經驗法則。
    5.鑑定人甲○○雖於審判中陳稱大樓水壓不穩，可能造成被
      上訴人房屋非持續性漏水，惟其並無實地檢驗本棟大樓水
      壓是否不穩，及本棟大樓水壓大小之差異是否足以影響漏
      水與否，即憑空提出水壓是造成非持續性漏水之原因，顯
      難以採信。
  (二)台北市土木技師公會鑑定過程未符常規，且對於第二次會勘
    時上訴人房屋未漏水之重要事實，亦記載不實，故該鑑定報
    告不足採信：
    1.鑑定人疏未考量丁○○房屋並非每天持續性漏水之事實，
      故其鑑定結論認漏水原因為給排水設施滲漏即與上開事實
      顯相矛盾，蓋給排水管漏水應為持續性漏水，除了給排水
      管內無水外（如停水），不會有中斷情形。
    2.鑑定報告中並未說明給排水管漏水何以會造成非持續性漏
      水，於審判中鑑定人方稱與大樓水壓有關，姑不論其推論
      依據何在，及是否實地確認該棟大樓水壓大小差距已足以
      影響漏水之持續性，已可證鑑定人先依據不實事實而推論
      其鑑定結論，又未於鑑定報告中詳載其他非持續性漏水可
      能造成之原因及依據，顯見該鑑定確有瑕疵。
    3.鑑定人於鑑定過程中並無將臥室天花板打開，親眼查看漏
      水來源，即在無任何證據足以證明3樓臥室漏水來源前，
      即遽認臥房漏水原因亦為給排水設施滲漏，該欠缺證據之
      鑑定報告實難採信。
    4.鑑定水管漏水與否尚有其他較可信之鑑定方式，惟鑑定人
      僅以目測方式看到當時水滴延舊有給排水管外面少量間斷
      滴下，並未親見新給排水管是否有漏水，即依水往低處流
      的原理，推論得出新給排水管漏水之鑑定結果，無法確認
      水源是來自給排水管內或由龜裂外牆滲入，及新管線究竟
      何處漏水，顯不符常規，故該鑑定報告可信度甚低。
  (三)丁○○於87年間即知悉其房屋漏水係丁○○改建所造成，其
    因侵權行為所生之損害賠償請求權已罹於2年時效而消滅：
    1.丁○○主張伊於86年底之改建行為造成其房屋漏水之損害
      ，其至少於87年間即已知悉漏水情況，又改建係一次性之
      侵害行為，且漏水之損害具不可分性（即質之累積），其
      僅為侵害狀態之繼續延續，並非侵權行為持續發生，應以
      87年上訴人知悉損害程度呈現底定（損害顯在化）或不法
      侵害之行為終了時起算其時效，丁○○既已自認早於8年
      前即知悉其房屋漏水係伊改建工程所造成，惟仍遲至95
      年方起訴請求賠償，其請求權顯已逾民法第197條第1項2
      年消滅時效之規定，故原判決以漏水狀態仍在持續中，遽
      而認定丁○○之請求權未逾時效，而疏未審酌造成漏水原
      因係一次性加害行為、損害之不可分性及丁○○知悉損害
      發生之時間點，其適用法律顯有違誤。
    2.縱認本案為侵權行為持續發生，損害亦具有可分性，依民
      法第197條之時效規定，丁○○亦僅能就2年內所造成之損
      害請求賠償。是丁○○於95年11月22日聲請調解，依民法
      第129條規定中斷時效，則在93年11月21日前之侵權行為
      損害賠償請求權，自已罹於2年時效而消滅。
三、原審判命丙○○應給付丁○○70,920元，駁回其餘之訴。丁
    ○○就其敗訴部分提起上訴，並聲明：(一)原判決不利於其之
    部分廢棄。(二)丙○○應修繕其所有房屋之衛浴墊高層給、排
    水措施，以停止對其天花板之損壞。丙○○則聲明：上訴駁
    回。
    丙○○就其敗訴部分亦提起上訴，並聲明：(一)原判決不利於
    其之部分廢棄。(二)上廢棄部分，丁○○在第一審之訴駁回。
    丁○○則聲明：上訴駁回。
四、兩造不爭執之事實：
  (一)丙○○所有門牌編號臺北市○○○路○段386號4樓之房屋，
    位於丁○○所有門牌編號臺北市○○○路○段386號3樓之房
    屋之樓上。
  (二)丙○○於86年12月遷入4樓房屋後，曾有重新鋪設管線之行
    為。
  (三)本院曾由受命法官於97年4月15日至系爭房屋勘驗，其現場
    狀況如下：丁○○房屋之主臥房浴廁靠窗邊之天花板現由上
    訴人以塑膠包覆，留下一小口下垂放一棉繩作集中漏水出口
    之用，經由丁○○拆除該塑膠板後，發現其上堆積甚多雜物
    ，丁○○稱該雜物係供作集水之用，但並無其他滲水之情形
    。另丁○○屋內有一靠外牆之天花板處油漆有凸起剝落之情
    事，現仍存有水漬。至於丙○○屋內主臥房靠外牆部份下緣
    水泥有凸起剝落情形，其中一角已被丙○○挖出，靠牆壁部
    份呈現潮濕狀態，浴室外投射燈天花板有水漬。就系爭大樓
    3、4樓外牆部份有瓷磚凸起剝落之情形，窗戶外邊的瓷磚亦
    有剝落，其他樓層亦有相同情事。
五、本件之爭點及本院之判斷：
  (一)丁○○之侵權行為損害賠償請求權是否罹於時效而消滅？
  (二)丁○○所有系爭房屋臥室及浴室之天花板漏水是否確實因丙
    ○○所有房屋之管線漏水所致（有無因果關係）？
  (三)如丙○○應負擔損害賠償責任時，其應賠償之數額為何？
  (四)如丙○○應負擔損害賠償責任時，關於丁○○請求丙○○「
    應修復其所有房屋地板漏水情形，以停止對上訴人天花板之
    損害」是否以特定，而得為請求？
  茲敘述如下：
  (一)丁○○之侵權行為損害賠償請求權尚未罹於時效而消滅。
        按因侵權行為所生之損害賠償請求權，自請求權人知有
    損害及賠償義務人時起，2年間不行使而消滅，民法第197條
    第1項定有明文；又消滅時效，自請求權可行使時起算，民
    法第128條亦有明文之規定。本件被告雖抗辯原告之請求權
    已罹於時效云云，然查鑑定技師翁銘群於96年4月23日前往
    現場進行初勘時係晴天，當天水還是有漏（見本院卷第106
    頁反面，證人翁銘群於本院97年6月23日準備程序時之證述
    ）。足見丙○○之加害侵權行為仍係持續發生（即加害之持
    續不斷），故丁○○尚處於得行使請求權之狀態，丙○○抗
    辯丁○○之請求權已罹於時效云云，並不可採。
  (二)丁○○所有系爭房屋臥室及浴室之天花板漏水確實因丙○○
    所有房屋之管線漏水所致（即有因果關係）。
    1.經查，經原審送請台北市土木技師公會鑑定丁○○所有之
      房屋浴室及臥室漏水之原因，經檢視3樓浴室及臥室天花
      板，可見明顯漏水痕跡，浴室部分在初勘時可看到水滴沿
      4 樓馬桶排水管 (舊有、現已不用)外側滴落情形，可判
      定漏水是由4樓地板往下滲出所造成；4樓地板由兩部分組
      成，下層為房屋之樓板，上層為浴室內墊高部分，一般為
      輕質混凝土，依4樓住戶所述，此處曾改造，為避免漏水
      ，廢棄舊有水管，重新布設水管於墊高處；本棟外牆有多
      處龜裂情形，在3、4樓交接處也有，在該處之下方與3樓
      臥室天花板角落處有滲水痕跡處接近，疑似外牆滲水入內
      情形，經仔細檢視該處構造，裂縫下方有一橫梁，為混凝
      土結構，雨水若經由該裂縫滲入，必須經過橫梁後方能滲
      入3樓天花板，研判在長時間持續下雨情形下或有影響，
      但該整體漏水而言，影響有限，故本項漏水原因為由4樓
      浴室地板墊高層內給排水設施滲漏等情，有台北市土木技
      師公會北土技字第9631426號鑑定報告書在卷可參，是丁
      ○○請求丙○○負損害賠償責任，洵屬有據。
    2.丙○○雖辯稱：鑑定技師進行鑑定會勘時，僅在丁○○處
      閒聊，並不理會伊要求，前往伊住家查證確實漏水原因，
      其鑑定結果亦不正確云云，惟鑑定技師於96年4月23日前
      往現場進行初勘，並於96年5月23日進行鑑定會勘，並就
      室內漏水情形，天花板受損狀況及相關之牆壁隔間狀況等
      進行檢視、拍照及紀錄，且兩造分別提供自行蒐集資料交
      付鑑定人作為鑑定參考，其所提供意見，經鑑定人員閱謮
      討論後，已列入鑑定結果之考慮範圍內等情，亦有前揭鑑
      定報告書在卷可參，是鑑定人已綜合現場狀況、兩造意見
      進行分析研判，丙○○辯稱鑑定結果不正確云云，並不可
      採。
    3.丙○○雖又辯稱：外牆如有龜裂，建築物外部雨水將沿著
      結構體裂痕（俗稱水路）路徑以水平橫向方式流進建築物
      內部是常見的情形，有時水源甚至會由下往上吸附流竄，
      此原理稱為「毛細現象」，故丁○○房屋漏水亦可能係下
      雨滲水所致云云。然查系爭3、4樓間之外牆雖有龜裂情形
      ，該處構造為裂縫下方有一橫樑，為混凝土結構，雨水若
      經由該裂縫滲入，必須經過橫樑後方能滲入3樓天花板，
      僅在長時間持續下雨情形下或有影響，但對整體漏水而言
      ，影響有限（見鑑定報告第2頁九、鑑定結果(一)第3點）。
      本件於96年4月23日前往現場進行初勘，係晴天，仍有漏
      水，自非因外牆龜裂及下雨所造成之漏水，丙○○上開所
      辯亦不足採。
    4.丙○○另辯稱：鑑定人於96年5月23日第二次會勘及鈞院
      於97年4月15日勘驗時，並無看見丁○○房屋漏水之情形
      ，可見丁○○房屋並非持續性漏水。給排水管內除非停水
      ，否則皆為有水狀態，一旦漏水應為持續性漏水，不會有
      中斷情形，故丁○○房屋漏水情形既為非持續性漏水，足
      認其漏水原因並非給排水設施滲漏所造成云云。然查，本
      件丁○○於95年12月19日起訴（見丁○○民事起訴狀上之
      收狀戳）至鑑定於96年4月23日前往現場進行初勘，已經
      過四個月，丙○○對於漏水情形之改善自會加以處理，此
      觀丙○○於本院97年7月17日言詞辯論期日亦自稱其已經
      多次整修（見本院卷第141頁正面），尚難因鑑定人於96
      年5月23日第二次會勘及鈞院於97年4月15日勘驗時，並無
      看見丁○○房屋漏水之情形，即謂丁○○房屋漏水情形非
      由丙○○所有4樓浴室地板墊高層內給排水設施滲漏所造
      成。故丙○○上開所辯亦不足採。
  (三)本件丙○○應負擔損害賠償責任，其應賠償之數額即如鑑定
    報告（見鑑定報告附件五：修復費用估算表）所列相關修復
    費用金額為70,920元。
    經查，本項漏水導致損害部分為3樓之天花板，包含浴室及
    臥室部分，其相關修復金額為70,920元等情，有鑑定報告書
    在卷可佐（見鑑定報告附件五：修復費用估算表），丙○○
    並未舉證證明何項費用並非修復上開3樓天花板所需，則其
    要求本院廢棄改判，亦不足採，應認丁○○請求丙○○賠償
    臥房及浴室天花板之損害70,920元，為有理由。
  (四)本件丙○○應負擔損害賠償責任，關於丁○○請求丙○○「
    應修復其所有房屋地板漏水情形，以停止對丁○○天花板之
    損害」部分，於本院已特定為4樓浴墊高層內給水及排水設
    施滲漏的部分（見本院卷第141頁97年7月17日日言詞辯論筆
    錄），然因丁○○未能舉證證明於98年6月10日言詞辯論終
    結之日仍有漏水現象，而不得請求。
    1.按丁○○請求丙○○「應修復其所有房屋地板漏水情形，
      以停止對丁○○天花板之損害」，必須先舉證證明丙○○
      所有房屋地板仍有漏水情形，丙○○始有義務修復其所有
      房屋地板漏水情形，以停止對丁○○天花板之損害。
    2.然查鑑定人於96年5月23日第二次會勘及鈞院於97年4月15
      日勘驗時，並無看見丁○○房屋漏水之情形（見本院卷第
      107頁正面鑑定人翁銘群之證詞及本院卷第71頁至73頁97
      年4月15日之勘驗筆錄）。而丁○○亦未能舉證證明於98
      年6月10日言詞辯論終結之日仍有漏水現象，則依上開說
      明，自不得請求。
六、綜上所述，丁○○請求丙○○賠償臥房及浴室天花板之損害
    70,920元，為有理由。至於丁○○請求丙○○「應修復其所
    有房屋地板漏水情形，以停止對丁○○天花板之損害」部分
    ，於本院雖已特定為4樓浴墊高層內給水及排水設施滲漏的
    部分，然因丁○○未能舉證證明於98年6月10日言詞辯論終
    結之日仍有漏水現象，而不得請求。原審判命丙○○賠償丁
    ○○臥房及浴室天花板之損害70,920元，而駁回上訴人丁○
    ○其餘請求，其理由雖有不同，但結果並無二致。兩造各就
    其敗訴部分上訴，指摘原判決不當，求予廢棄改判，為無理
    由，應駁回其上訴。
七、又本件事證已臻明確，兩造其餘攻擊防禦方法及未經援用之
    證據，經本院斟酌後，認為均不足以影響本判決之結果，爰
    不一一論述，併此敘明。
八、據上論結，本件兩造之上訴，均為無理由，依民事訴訟法第
    436條之1第3項、第449條第1項、第78條，判決如主文。
中    華    民    國    98    年    6    月     24    日
                民事第五庭    審判長法  官  薛中興
                                    法  官  莊書雯
                                    法  官  陳文正
以上正本係照原本作成。
本判決不得上訴。
中    華    民    國    98    年    6    月     24    日
                                    書記官  詹雪娥


司法院資訊處製作；財團法人民間司法改革基金會備份。
